臺灣高等法院臺中分院民事裁定
111年度抗字第254號
抗  告  人  謝鎧璟  
相  對  人  謝林善  
上列當事人間撤銷假扣押聲明異議事件，抗告人對於中華民國11
1年5月4日臺灣臺中地方法院111年度全事聲字第18號裁定，提起
抗告，本院裁定如下：
    主  文
抗告駁回。
抗告訴訟費用由抗告人負擔。
    理  由
一、抗告人前以相對人之配偶即抗告人父親謝○於民國100年2月2
    5日死亡，相對人趁謝○生前重病期間，多次挪用謝○之存款
    ，侵害謝○之財產合計新臺幣（下同）8,265,380元，嚴重侵
    害其他繼承人之利益等語（下稱甲原因事實，見影印附於本
    院卷第135-141頁之民事假扣押聲請狀），向臺灣臺中地方
    法院（下稱臺中地院）聲請就相對人之財產在8,265,380元
    範圍內予以假扣押，經臺中地院於101年9月17日以101年度
    司裁全字第1899號裁定（歷審案號：臺中地院102年度執事
    聲字第56號、本院102年度抗字第220號）准許抗告人以276
    萬元為相對人供擔保後，得對相對人之財產在8,265,380元
    範圍內為假扣押（下稱系爭假扣押裁定）。嗣抗告人就系爭
    假扣押所保全之請求，依不當得利、侵權行為等法律關係，
    對相對人提起返還所有物等訴訟，經臺中地院於102年6月24
    日以101年度重訴字第548號判決駁回抗告人之訴確定在案。
    抗告人乃於其對相對人及其他謝○繼承人謝○○、謝○○、謝○○
    、謝○○、謝○○（下稱謝○○等5人）提起之履行契約等訴訟即
    臺中地院102年度重家訴字第6號（下稱本案）審理時，在10
    2年8月20日具狀聲明追加「謝○○應將提領自被繼承人謝○帳
    戶之8,265,380元分別給付1/2予謝○○、謝○○，及自訴之聲明
    更正二狀繕本送達翌日起至清償日止按週年利率百分之5計
    算之利息」（下稱系爭追加部分，該書狀影印附於本院卷第
    143-145頁），系爭追加部分之原因事實與甲原因事實相同
    ；嗣本案審理後認為相對人於謝○生前重病期間所提領謝○存
    款之金額為6,754,640元，支付謝○應支付費用（包括所有謝
    ○生前所支出之費用）4,101,508元，尚餘現金遺產2,653,13
    2元，扣除相對人代墊謝○喪葬費用393,213元，則相對人就
    領得謝○生前現金收入餘額2,259,919元，並無合法取得之正
    當權源，相對人對謝○之其他繼承人應負不當得利返還責任
    ，而屬公同共有債權，應列入遺產內受分配；並以該2,259,
    919元之現金遺產清償相對人及謝○○等5人代墊遺產稅費用3,
    743,297元，按各1/6比例，由相對人取得376,654元，而謝○
    ○等5人各取得對相對人376,653元之債權（合計1,883,265元
    ）等節（見本案判決第叁.四.（五）項所載，影印附於本院
    卷第79-82頁）。相對人於本案判決後之103年10月8日具狀
    聲請撤銷系爭假扣押裁定（歷審案號：臺中地院103年度司
    裁全聲字第526號、104年度執事聲字第151號；本院105年度
    抗字第302號；最高法院106年度台抗字第318號；本院106年
    度抗更㈠字第256號，下稱撤銷系爭假扣押裁定），嗣經裁定
    確定系爭假扣押裁定於超過對相對人之財產在1,883,265元
    範圍內為假扣押部分，應予廢棄；並駁回相對人其餘聲請撤
    銷假扣押之請求（即系爭假扣押裁定准許抗告人於供擔保後
    得對相對人之財產在1,883,265元範圍內為假扣押；於超過1
    ,883,265元之假扣押裁定部分，則撤銷確定在案）。嗣相對
    人再於111年2月11日以其已清償對謝○○等5人各376,653元之
    債務為由，具狀聲請撤銷系爭假扣押裁定（除已撤銷確定部
    分外）之關於准許抗告人於供擔保後得對相對人之財產在1,
    883,265元範圍內為假扣押部分，經原法院司法事務官於111
    年3月30日以111年度司裁全聲字第48號裁定准許（下稱原處
    分）；抗告人不服，聲明異議，經原法院於111年5月4日以1
    11年度全事聲字第18號裁定（下稱原裁定）駁回；抗告人不
    服，乃提起本件抗告，合先敘明。
二、抗告意旨：
　　相對人雖依本案判決而清償對謝○○等5人各376,653元之債務
    ，惟抗告人聲請系爭假扣押之事由為甲原因事實，侵害抗告
    人及謝○○之權利，相對人受有不當利益，抗告人於系爭假扣
    押事件主張權利為侵權行為法律關係及不當得利法律關係，
    但系爭追加部分之訴訟標的為侵權行為法律關係，並未提出
    不當得利法律關係部分，故關於系爭假扣押所欲保全之不當
    得利請求部分，尚未經本案判決敗訴確定。又兩造、謝○○等
    5人及謝○於87年10月26日簽立分產協議書（下稱分產協議書
    ），依該分產協議書第15條約定之父母亡故所留現金由謝○○
    、抗告人各取得一半權利，負擔一半稅金，而相對人提領謝
    ○存款8,265,380元部分，係屬謝○之現金遺產，依前開約定
    僅得用於繳納遺產稅3,743,297元，然本案判決另行扣除謝○
    生活費用等4,101,508元、喪葬費393,213元部分，應有誤解
    ；且相對人並未依分產協議書第15條約定向抗告人為給付，
    而係向無受領權人謝○○、謝○○、謝○○、謝○○（上4人合稱謝○
    ○等4人）為給付，自不發生清償效力。原處分及原裁定逕行
    認定相對人已依本案判決履行，顯然違誤，故提起抗告，聲
    明：原裁定及原處分均廢棄；相對人之聲請駁回。
三、相對人抗辯：
　  本案判決已認定謝○存款現金為6,754,640元，並非抗告人主
    張之826萬5,380元，且應扣除謝○生活費用等4,101,508元、
    相對人墊付之喪葬費393,213元、相對人及謝○○等5人墊付之
    遺產稅3,743,297元，相對人領得謝○生前現金收入餘額為2,
    259,919元，相對人對其他繼承人應負不當得利返還責任，
    而屬公同共有債權，應列入遺產內受分配；並由相對人取得
    376,654元，而謝○○等5人各取得對相對人376,653元之債權
    （合計1,883,265元）等語，已就不當得利關係為裁判，且
    相對人已依本案判決而清償對謝○○等5人各376,653元之債務
    ，抗告人對相對人則無不當得利、侵權行為之債權，系爭假
    扣裁定（除已撤銷確定部分外）關於准許抗告人於供擔保後
    得對相對人之財產在1,883,265元範圍內為假扣押部分之原
    因已消滅等語。
四、按假扣押之原因消滅或其他命假扣押之情事變更者，債務人
    得聲請撤銷假扣押裁定，民事訴訟法第530條第1項定有明文
    。所謂假扣押原因消滅，即已無日後不能強制執行或甚難執
    行之虞之謂；所謂其他命假扣押之情事變更，指債權人依假
    扣押保全之請求已經消滅或經本案判決予以否定或已喪失其
    請求假扣押之權利各情形而言，最高法院83年度台抗字第21
    7號民事裁判意旨參照。經查：
　㈠按為訴訟標的之權利係多數人所公同共有，依歷來慣例，本
    得由其中少數人代表全體，以自己名義起訴或應訴者，法院
    本於此少數人之辯論所為之裁判，苟已確定，其既判力即及
    於全體，最高法院106年度台抗字第318號裁定意旨參照。查
    抗告人前以甲原因事實為系爭假扣押之聲請，而主張謝○遺
    產在分割前屬於繼承人公同共有，相對人多次以違法行為將
    謝○財產歸入自己或他人所有，乃基於謝○繼承人之地位，為
    其他繼承人之利益，依民法第828條第2項準用第821條規定
    ，聲請對相對人之財產於8,265,380元之範圍內為假扣押，
    此有抗告人101年9月14日民事聲請假扣押聲請狀可佐（影印
    附於本院卷第135-141頁之民事假扣押聲請狀），並經臺中
    地院以系爭假扣押裁定准許抗告人以276萬元為相對人供擔
    保後，得對相對人之財產在8,265,380元範圍內為假扣押。
    則依上說明，系爭假扣押裁定效力自應及於其他全體繼承人
    。嗣抗告人就其上開假扣押所保全之請求，依不當得利、侵
    權行為等法律關係，對相對人提起返還所有物等訴訟，雖經
    臺中地院於102年6月24日以101年度重訴字第548號判決駁回
    抗告人之訴確定在案，惟抗告人乃於本案審理時之102年8月
    20日以相同於甲原因事實之事實而為系爭追加部分；嗣經本
    案審理後認為相對人於謝○生前重病期間所提領謝○存款之金
    額為6,754,640元，支付謝○應支付費用（包括所有謝○生前
    所支出之費用）4,101,508元，尚餘現金遺產2,653,132元，
    扣除相對人代墊謝○喪葬費用393,213元，則相對人就領得謝
    ○生前現金收入餘額2,259,919元，並無合法取得之正當權源
    ，相對人對其他繼承人應負不當得利返還責任，而屬公同共
    有債權，應列入遺產內受分配；並以該2,259,919元之現金
    遺產清償相對人及謝○○等5人代墊遺產稅費用3,743,297元，
    按各1/6比例，由相對人取得376,654元，而謝○○等5人各取
    得對相對人376,653元之債權（合計1,883,265元）等節，業
    據本院調取系爭假扣押及本案卷宗，核閱屬實；並有卷附之
    臺中地院101年度重訴字第548號判決可佐（本院卷第119-13
    1頁）。
　㈡又系爭撤銷假扣押裁定既已撤銷就相對人之財產於超過1,883
    ,265元範圍內之假扣押部分，而未經撤銷部分之系爭假扣押
    所保全之請求即為抗告人於本案請求之謝○繼承人對相對人
    有1,883,265元之公同共有債權，而該1,883,265元之公同共
    有債權業經本案判決分割確定在案，應由相對人給付謝○○等
    5人各376,653元，有系爭撤銷假扣押裁定、本案確定判決可
    佐（見本院卷第91-95頁、31-87頁）。
  ㈢相對人主張其依本案判決而給付被繼承人謝○之繼承人即謝○○
    （已死亡，再轉繼承人為陳○○、謝○○、謝○○、謝○○）、謝○○
    等4人各37萬6,653元等情，有相對人提出匯款資料為證（見
    原處分卷之匯款憑條），並有上開受款人之金融機構開戶帳
    戶資料可佐（見原處分卷之中華郵政股份有限公司彰化郵局
    111年3月4日彰營字第1111800066號函、中華郵政股份有限
    公司臺中郵局111年3月2日中管字第1111800161號函、第一
    商業銀行沙鹿分行111年2月25日一沙鹿字第00022號函、臺
    灣銀行臺中港分行111年3月4日中港營字第11150002901號函
    ）、收款證明書、切結書等件可佐。足認相對人主張其已依
    本案確定判決而給付謝○○等5人各376,653元一事，應與真實
    相符，堪予採認。
　㈣抗告人雖主張其就系爭假扣押所保全之不當得利請求部分，
    尚未經本案判決敗訴云云，惟本案判決業已敘明謝○之繼承
    人對相對人有1,883,265元之不當得利公同共有債權，並應
    由相對人給付謝○○等5人各376,653元，有本案確定判決（見
    本院卷第33-87頁）可佐等節，已如前述，可見抗告人主張
    其就系爭假扣押所保全之不當得利請求部分，業經本案裁判
    確定在案，抗告人仍執詞否認該不當得利關係未經裁判云云
    ，顯有誤會。至於抗告人主張本案判決未依分產協議書第15
    條約定為謝○遺產分割部分，係屬於抗告人不服本案判決之
    理由，惟本案既經判決確定在案，抗告人亦未提出其他廢棄
    本案判決之裁判，以明系爭假扣押（除已撤銷確定部分外）
    之請求及原因並未消滅一情，則抗告人此部分主張並無礙於
    系爭假扣押所保全之請求（除已撤銷確定部分外）業經本案
    裁判確定之事實。
　㈤抗告人另主張相對人並未依分產協議書第15條約定向抗告人
    為給付，而係向無受領權人謝○○等4人為給付，自不發生清
    償效力云云。惟本案業已判決確定相對人應給付謝○○等5人
    各376,653元，已如前述，則相對人既已就系爭假扣押裁定
    （除已撤銷確定部分外）所保全之謝○○等4人對其不當得利
    債權各376,653元為清償，謝○○等4人即非無受領權人，抗告
    人此部分主張亦屬無據。
　㈥相對人既已依系爭假扣押裁定（除撤銷確定部分外）之本案
    確定判決而清償謝○○等5人各376,653元之債務，則系爭假扣
    押（除撤銷確定部分外）所保全請求之債權，已因相對人清
    償而消滅，則相對人請求撤銷系爭假扣押裁定（除撤銷確定
    部分外），核屬有據。
五、綜上，系爭假扣押裁定（除撤銷確定部分外）所保全請求之
    債權，既因相對人清償而消滅，相對人依民事訴訟法第530
    條第1項規定，請求撤銷系爭假扣押裁定（除撤銷確定部分
    外），為有理由。原裁定准許相對人所為之請求，而維持原
    處分，並無不當。抗告意旨指摘原裁定不當，求予廢棄，為
    無理由，應予駁回。
六、據上論結，本件抗告為無理由，爰裁定如主文。
中　　華　　民　　國　　111  　年　　8　　月　　 2  　日
　　　　　　　　民事第一庭    審判長法　官  張瑞蘭
　　　　　　　　　　　　　　　　    法　官  黃綵君
　　　　　　　　　　　　　　　　    法　官  林孟和
正本係照原本作成。
再為抗告應以適用法規顯有錯誤為理由。
如提起再抗告者應於裁定送達後10日內向本院提出再抗告狀（須
按照他造人數附具繕本）並繳納抗告裁判費新臺幣1000元，同時
委任律師或具有律師資格之關係人為代理人。因疫情而遲誤不變
期間，得向法院聲請回復原狀。

　　　　　　　　　　　　　　　　    書記官  郭蕙瑜　　　
中　　華　　民　　國　　111 　年　　8 　　月　　2 　　日